ACORDAO-COMPLETO-2367369

ACÓRDÃO 8396/2019 ATA 29/2019 - PRIMEIRA CÂMARA

VISTOS, relatados e discutidos estes autos que tratam de ato de concessão de aposentadoria emitido pela Fundação Universidade Federal de Uberlândia em favor de Euripedes Xavier Gomide;
ACORDAM os Ministros do Tribunal de Contas da União, reunidos em Sessão da 1ª Câmara, com fundamento nos arts. 71, inciso III, da Constituição Federal, § 1º, inciso V, e 39, inciso II, da Lei 8.443/1992 e 260, § 1º, do RI/TCU e ante as razões expostas pelo Relator, em:
9.1. considerar legal e conceder registro ao ato de concessão de aposentadoria emitido em favor do ex-servidor Euripedes Xavier Gomide (XXX.985.516-XX) ;
9.2. dar ciência deste Acórdão ao interessado e à Fundação Universidade Federal de Uberlândia.

Ato de concessão de aposentadoria emitido pela Fundação Universidade Federal de Uberlândia. Apreciação para fins de registro.

Primeira Câmara

3. Interessado: Euripedes Xavier Gomide (XXX.985.516-XX).

13.1. Ministros presentes: Walton Alencar Rodrigues (Presidente), Benjamin Zymler, Bruno Dantas e Vital do Rêgo (Relator).
13.2. Ministros-Substitutos presentes: Augusto Sherman Cavalcanti e Weder de Oliveira.

VITAL DO RÊGO

Adoto como relatório, com os devidos ajustes de forma, a instrução de peça 14, elaborada no âmbito da Secretaria de Fiscalização de Pessoal, com a qual, se manifestou de acordo, o corpo gerencial daquela unidade técnica especializada (peça 15) , a seguir transcrita:
INTRODUÇÃO
1.	Trata-se de ato inicial de concessão de aposentadoria de Euripedes Xavier Gomide, ex-servidor da Fundação Universidade Federal de Uberlândia – UFU.
2.	O ato foi submetido, para fim de registro, à apreciação do Tribunal de Contas da União (TCU) , de acordo com o art. 71, inciso III, da Constituição Federal. O cadastramento e a disponibilização ao TCU ocorreram por intermédio do Sistema de Apreciação e Registro de Atos de Admissão e Concessões, na forma dos arts. 2º, caput e incisos I a VI, e 4º, caput, da Instrução Normativa-TCU 78/2018.
HISTÓRICO
3.	Objetivando sanear o processo, esta Unidade Técnica encaminhou diligência à UFU (peça 3) solicitando o mapa de tempo de serviço e as certidões dos tempos averbados, bem como informações, com prova documental e fundamentação legal, acerca do tempo convertido pelo fator 1.40, conforme consta no parecer de ilegalidade do Controle Interno.
4.	Em resposta à diligência, a UFU juntou a documentação constante da peça 5.
5.	Ainda visando sanear o processo e com vistas a assegurar a oportunidade do uso das garantias constitucionais do contraditório e da ampla defesa, a Sefip enviou nova diligência à UFU (peça 6) e oitiva a Euripedes Xavier Gomide (peça 7) para que esclarecessem acerca da inconsistência de tempo insuficiente para se aposentar pelo fundamento utilizado.
6.	A manifestação do interessado encontra-se à peça 10.
EXAME TÉCNICO
Da constatação/exame
7.	Do exame do ato Sisac de Eurípedes Xavier Gomide verifica-se que o ex-servidor, ao se inativar, contava 28 anos, 6 meses e 7 dias de tempo de serviço. Todavia, está percebendo proventos proporcionais a 30/35 avos, conforme ficha Siape (peça 11) .
8.	Em resposta à diligência (peça 5) , a UFU informou que enviou cópia do mapa de tempo de serviço e das certidões dos tempos averbados quando da concessão do benefício de aposentadoria ao ex-servidor, bem como das Resoluções n. 8 e 13/1991 - CONDIR e Parecer n. 61/1993 - PROGE, que regulamentaram, à época, a conversão de tempo pelo fator 1.4. Vale observar que o referido parecer trata da concessão do adicional por tempo de serviço e não de tempo insalubre (peça 5, p. 11-17) .
9.	Em sua manifestação (peça 10) , o Sr. Eurípedes Xavier Gomide alegou, em síntese, que sua aposentadoria não pode mais ser alterada, tendo em vista a ocorrência da decadência administrativa, prevista no art. 54, da Lei 9.784/1999, bem assim por ofensa ao princípio do direito adquirido.
10.	 Aduziu, ainda, que o TCU, por intermédio da Súmula 74, autoriza que o período de inatividade do aposentado seja contabilizado para fins de evitar a reversão à atividade de antigos servidores, cujas concessões foram tardiamente submetidas a exame e julgamento do Tribunal.
11.	 Em relação às alegações de ocorrência da decadência administrativa e de ofensa ao princípio do direito adquirido, não assiste razão ao interessado, conforme se expõe a seguir.  
Da decadência administrativa 
12.	 Com relação ao direito de o TCU exercitar sua competência constitucional de apreciação de atos de concessão para fins de registro, mesmo decorrido elevado interregno temporal desde a edição do ato, é vibrante a jurisprudência do Supremo Tribunal Federal (STF) acerca da inocorrência da decadência administrativa, prevista no art. 54 da Lei 9.784/1999, em face da natureza complexa dos atos de concessão, antes do registro do ato pelo TCU. Nesse sentido, citam-se o MS 24.859/DF, MS 25.192/DF e MS 26.919/DF, todos do STF.
13.	 Em outras palavras, é dizer que a Corte Suprema fixou o entendimento de que, dada a natureza de ato complexo das concessões, o prazo decadencial previsto no art. 54 da Lei 9.784/1999 conta-se apenas a partir da publicação da decisão do TCU que procedeu ao registro do ato de aposentadoria.
Do princípio da segurança jurídica, do direito adquirido
14.	 Verifica-se que o Princípio da Segurança Jurídica é vetor importante do Direito, que impõe ao magistrado a ponderação de sua incidência no caso concreto, mas sempre em face de outros princípios estruturantes da Administração Pública, como o princípio da legalidade, expresso na Constituição Federal, a partir do qual se estrutura todo o direito público e administrativo.
15. A apreciação de atos de concessão de aposentadoria pela ilegalidade não infringe o princípio da segurança jurídica. Não há que se falar em direito adquirido antes que o ato complexo esteja definitivamente registrado por este Tribunal, muito menos quando a concessão traz em seu bojo vício insanável, por não haver lei que a suporte.
16.	 Em suma, entende-se que não se pode garantir o registro de uma aposentadoria considerada ilegal pelo TCU invocando apenas princípios tais como o da segurança jurídica, boa-fé e razoabilidade, os quais deverão ser sopesados também com o princípio da legalidade.
17.	 No caso em apreço, não houve o respectivo registro em razão da constatação de ilegalidade no ato, o que afasta, por si só, a presunção de legitimidade do ato administrativo que lhe concedeu o benefício, não havendo, assim, que se falar em violação da segurança jurídica ou de proteção da confiança.
18.	 No tocante à aplicação da Súmula 74 do TCU, cabe esclarecer que prospera a argumentação apresentada pelo interessado, pois a concessão de sua aposentadoria é anterior a 16/12/1998, data limite prevista na referida Súmula, sendo possível a contagem do período de inatividade para efeito de aposentadoria proporcional nos limites mínimos − 30/35 (homem) e 25/30 (mulher) .
19.	 Para melhor compreensão, transcreve-se o disposto na citada Súmula:
SÚMULA TCU 74
Para efeito apenas de aposentadoria proporcional nos limites mínimos - 30/35 (homem) e 25/30 (mulher) - e não para o de acréscimo por tempo de serviço ou qualquer outra vantagem, admite-se a contagem do período de inatividade, daqueles que tenham adquirido o direito a esse benefício antes da promulgação da Emenda Constitucional 20/98, com o objetivo de suprir lacuna deixada pela exclusão de tempo de serviço não computável em face da lei e o de evitar a reversão à atividade de antigos servidores, cujas concessões foram tardiamente submetidas a exame e julgamento do Tribunal de Contas da União.
20.	 Portanto, uma vez que a aposentadoria do interessado ocorreu em 25/6/1992, cabe a aplicação da Súmula 74 do TCU, possibilitando-lhe a contagem do período de inatividade para efeito de aposentadoria proporcional no limite mínimo de 30/35 avos. 
21.	 Assim, o ato deve ser considerado ilegal, tendo em vista a conversão indevida de tempo de magistério. Entretanto, a UFU deverá encaminhar novo ato concessório com a aplicação da Súmula 74, de modo que o servidor possa permanecer aposentado com proventos à razão de 30/35.
CONCLUSÃO
22.	 Em razão do exposto e tendo em vista as análises realizadas no ato de concessão de aposentadoria de Euripedes Xavier Gomide, esta Unidade Técnica considera que o ato em tela deve ser considerado ilegal, tendo em vista a conversão indevida de tempo de magistério, com determinação à UFU para encaminhar novo ato concessório com a aplicação da Súmula 74, de modo que o servidor possa permanecer aposentado com proventos à razão de 30/35.
PROPOSTA DE ENCAMINHAMENTO
23.	 Ante o exposto, e com base nos arts. 71, inciso III, da Constituição Federal; 1º, inciso V, e 39, inciso II, da Lei 8.443/1992; 260, § 1º, do Regimento Interno do Tribunal de Contas da União e 6º, § 1º, da Resolução-TCU 206/2007, propõe-se:
a) considerar ILEGAL e recusar o registro do ato de aposentadoria de Euripedes Xavier Gomide (CPF: XXX.985.516-XX) ;
b) dispensar a devolução dos valores indevidamente recebidos até a data da ciência do acórdão que vier a ser prolatado, com base no Enunciado 106 da Súmula da Jurisprudência do TCU;
c) determinar à Fundação Universidade Federal de Uberlândia, com base no art. 45 da Lei 8.443/1992, que cadastre novo ato com a aplicação da Súmula 74, de modo que o servidor possa permanecer aposentado com proventos à razão de 30/35, submetendo-o ao TCU no prazo de trinta dias, nos termos dos arts. 262, § 2º, do Regimento Interno do TCU e 19, § 3º, da Instrução Normativa-TCU 78/2018.
O Ministério Público, representado nos autos pelo Procurador Dr. Júlio Marcelo de Oliveira, manifestou-se de acordo com a proposição da unidade técnica (peça 16) .

não há.

Procurador Júlio Marcelo de Oliveira.

APOSENTADORIA. CONVERSÃO DE TEMPO DE SERVIÇO ESPECIAL PRESTADO NA ATIVIDADE DE MAGISTÉRIO EM TEMPO DE SERVIÇO COMUM. OITIVA. COMPATIBILIDADE COM A TESE DE REPERCUSSÃO GERAL 772, FIRMADA PELO SUPREMO TRIBUNAL FEDERAL. CONVERSÃO RESTRITA AO PERÍODO ANTERIOR AO ADVENTO DA EMENDA CONSTITUCIONAL 18/1981. LEGALIDADE. REGISTRO.

APOSENTADORIA (APOS)

Secretaria de Fiscalização de Pessoal (Sefip).

Trata-se de ato de concessão de aposentadoria emitido pela Fundação Universidade Federal de Uberlândia em favor do Sr. Euripedes Xavier Gomide. O ato teve vigência em 25/6/1992 e foi disponibilizado ao TCU na data de 18/6/2007. Também vale mencionar que o inativo conta, atualmente, com 78 anos de idade.
Em análise preliminar, a Sefip identificou que o interessado não tinha tempo suficiente para se inativar. Isso, porque, no ato de peça 12, consta que o inativo averbou 28 anos, 6 meses e 7 dias a despeito da aposentadoria ter sido deferida na proporção de 30/35. 
Considerando que a referida inconsistência poderia levar à ilegalidade da concessão e tendo em vista o transcurso de mais de 5 anos da disponibilização do ato ao TCU, a Sefip realizou oitiva do interessado, para que apresentasse os argumentos que entendesse cabíveis (peça 7) . Na busca de esclarecimentos, a unidade técnica também diligenciou à Fundação Universidade Federal de Uberlândia (peças 3 e 6) . 
Em resposta à oitiva, o Sr. Euripedes Xavier Gomide alegou, em síntese que: (i) sua aposentadoria não pode mais ser alterada, tendo em vista a ocorrência da decadência administrativa, prevista no art. 54 da Lei 9.784/1999, bem assim por ofensa ao princípio do direito adquirido; (ii) aduziu, ainda, que o TCU, por intermédio da Súmula 74, autoriza que o período de inatividade do aposentado seja contabilizado para evitar a reversão à atividade de antigos servidores, cujas concessões foram tardiamente submetidas a exame e julgamento do Tribunal.
A Fundação Universidade Federal de Uberlândia enviou cópia do mapa de tempo de serviço e das certidões dos tempos averbados quando da concessão do benefício de aposentadoria ao ex-servidor, bem como das Resoluções 8 e 13/1991 - CONDIR e Parecer 61/1993 - PROGE, que regulamentaram, à época, a conversão de tempo pelo fator 1.4.
Destarte, a unidade técnica, ao analisar as informações constantes dos autos, concluiu que a concessão deve ser considerada ilegal, em razão da conversão indevida de tempo especial prestado na atividade de magistério. A Sefip propôs, ainda, determinar a emissão de novo ato com a aplicação da Súmula 74, de modo que o servidor possa permanecer aposentado com proventos à razão de 30/35. 
O Ministério Público junto ao TCU, na manifestação de peça 16, ratificou as conclusões formuladas pela Sefip.
-II-
No mérito, dissinto das conclusões alvitradas pela Sefip com as quais se manifestou de acordo o MPTCU.
De início observo que Sr. Euripedes Xavier Gomide ingressou na Universidade Federal de Uberlândia em 1/5/1978, no cargo de Assistente de Administração. Até sua inativação, ocorrida em 25/6/1992, ocupou o cargo mencionado por 14 anos, 1 mês e 29 dias. Ocorre que antes de ocupar o cargo no qual se deu a aposentadoria, o interessado exerceu, na Secretaria de Estado de Educação de Minas Gerais, o cargo e Professor Auxiliar de Ensino Médio, por 6 anos, 10 meses e 22 dias (2517 dias líquidos) , nos seguintes períodos, todos anteriores à EC 18/1981:
	Início
	Fim

	1/3/1968
	28/2/1970

	1/3/1973
	31/1/1978

	8/2/1978
	18/3/1978

	1/4/1978
	16/4/1978

Além dos períodos mencionados, o interessado ainda averbou outros 7 anos, 2 meses e 9 dias de tempo de natureza privada (2.625 dias líquidos) , que somados aos demais tempos e à licença especial não gozada (4 meses) , totalizam os 28 anos, 6 meses e 7 dias que constam do ato submetido a registro.
Ocorre que a entidade considerou a conversão do então tempo especial de magistério para atividade comum, para períodos laborados antes da EC 18/1981. Assim, aplicou ao período de 6 anos, 10 meses e 22 dias de atividade de magistério, o fator de 1,4. Com isso, a aposentadoria foi concedida na proporção 30/35. 
Considerando as informações em epígrafe não vislumbro ilegalidade capaz de impedir o registro. Isso porque, a atividade de magistério era classificada como penosa pelo Decreto 53.831/1964 (o que, automaticamente, ensejava a contagem ponderada do tempo de serviço) . Entretanto, tal atividade deixou de ser considerada penosa com a promulgação da Emenda Constitucional 18/1981, publicada em 9/7/1981. Dentro desse contexto, entendo que o caso em epígrafe está abarcado pela tese de Repercussão Geral 772, firmada pelo Supremo Tribunal Federal, por meio da qual foi reconhecida a possibilidade de conversão de tempo de serviço especial prestado na atividade de magistério em tempo de serviço comum, restrita ao período anterior ao advento da emenda constitucional 18/1981. 
Caso por hipótese a averbação do tempo convertido fosse tida por irregular, incidiria o Enunciado 74, da Súmula da Jurisprudência do TCU. Isso porque, o período em que o Sr. Euripedes Xavier Gomide esteve inativo, entre 25/6/1992 e 16/12/1998, (que totaliza 6 anos, 5 meses e 23 dias) , é suficiente para suprir a lacuna deixada pelo tempo especial convertido em comum, caso a referida averbação fosse impugnada, de forma que o inativo permaneceria com a proporção atual de 30/35. Nesse, o ato já poderia receber a chancela da legalidade sendo desnecessário determinar o cadastramento de um novo, tendo em vista que a concessão já está sendo paga na proporção mínima.
Ante o exposto, VOTO para que seja adotada a minuta de acórdão que ora trago ao exame deste Colegiado.
TCU, Sala das Sessões Ministro Luciano Brandão Alves de Souza, em 20 de agosto de 2019.
Ministro VITAL DO RÊGO 
Relator